臺灣高等法院刑事裁定
110年度毒抗字第948號
抗  告  人  
即  被  告  楊業斌

                    籍設桃園市○○區○○○路00號(即桃園&ZZZZ; &ZZZZ; &ZZZZ; &ZZZZ; &ZZZZ; &ZZZZ; &ZZZZ; &ZZZZ; &ZZZZ; &ZZZZ; &ZZZZ; ○○○○○○○○○)
                    （現另案於法務部○○○○○○○執行                      中）
上列抗告人即被告因違反毒品危害防制條例案件，不服臺灣桃園
地方法院110年度毒聲字第755號，中華民國110年4月20日裁定（
聲請案號：臺灣桃園地方檢察署109年度毒偵字第7777號），提
起抗告，本院裁定如下：
    主  文
抗告駁回。                                              
    理  由
一、原裁定意旨略以：抗告人即被告甲○○（下稱被告）基於施用
    第二級毒品甲基安非他命（下稱甲基安非他命）之犯意，於
    民國109年10月19日上午8時許，在桃園市○○區○○○村00號友
    人住處，以將甲基安非他命置入玻璃球內點火燃燒吸食其煙
    霧方式，施用甲基安非他命1次，此據被告坦承不諱，且被
    告為警查獲後採尿送驗，經台灣檢驗科技股份有限公司以EI
    A酵素免疫分析法為初步檢驗，再以GC/MS氣相層析質譜儀法
    為確認檢驗結果，安非他命及甲基安非他命均呈陽性反應，
    有勘察採證同意書、桃園市政府警察局桃園分局真實姓名與
    尿液、毒品編號對照表（尿液編號：D0000000）、台灣檢驗
    科技股份有限公司109年11月9日報告編號UL/2020/A0000000
    濫用藥物檢驗報告各1紙附卷可稽，被告施用甲基安非他命
    犯行，應堪認定。又被告本次施用甲基安非他命之行為，係
    於觀察、勒戒及強制戒治執行完畢釋放後3年後再犯，而被
    告現另案在法務部○○○○○○○執行中，有難以執行附命戒癮治
    療之緩起訴處分情形，本件聲請人聲請裁定將被告送勒戒處
    所執行觀察、勒戒，無裁量不當或濫用，於法核無不合，應
    予准許，爰依檢察官之聲請裁定被告送勒戒處所執行觀察、
    勒戒等語。
二、抗告意旨略以：被告本次施用甲基安非他命犯行，距前次強
    制戒治執行完畢已逾3年，依修正後之毒品危害防制條例規
    定，應先予附命戒癮治療之緩起訴處分，檢察官未審酌被告
    有無附命戒癮治療之緩起訴處分可能，逕予聲請觀察勒戒，
    程序上自有未合，有程序上訴追之欠缺。被告目前在監所執
    行，卻無法享有修法後之戒癮治療程序。有違平等原則，原
    裁定未敘明理由，逕以被告目前在監服刑，難以執行附命戒
    癮治療之緩起訴處分，除有違背程序之不當，亦有理由不備
    之欠缺。況戒癮治療僅需於固定時間至特定醫院施打戒癮藥
    品及心理諮商，有何在監之人無法執行之情?為何法院或相
    關醫療單位不能以固定時間、方式進入監所為人數可觀之受
    刑人進行戒癮治療，此始符合修法之真正意旨。是以，原裁
    定依檢察官之聲請，裁定令被告入勒戒處所執行觀察、勒戒
    ，於法有違，應為合法之附命戒癮治療之緩起訴處分，或撤
    銷原裁定，發回原法院更裁云云。　
三、按現行毒品危害防制條例對於「初犯」及「3年後再犯」之
    處遇，係採「觀察、勒戒」與「附命完成戒癮治療之緩起訴
    處分」併行之雙軌模式；觀察、勒戒處分，其立法意旨在幫
    助施用毒品者戒除毒癮，性質非為懲戒行為人，而係為消滅
    行為人再次施用毒品之危險性，所導入一療程觀念，針對行
    為人將來之危險所為預防、矯治措施之保安處分，以達教化
    與治療之目的，可謂刑罰之補充制度，從而其雖兼具剝奪自
    由權利之性質，卻有刑罰不可替代之教化治療作用。是同條
    例規定之「觀察、勒戒處分」及「附條件之緩起訴處分（含
    附命完成戒癮治療之緩起訴）」，何者對於施用毒品者較為
    有利，端在何種程序可以幫助其戒除施用毒品之行為，尚非
    可由法院逕行認定附命緩起訴對施用毒品者係較有利，如從
    治療效果之觀點而論，亦難謂附命緩起訴必然較觀察、勒戒
    有利於行為人；且觀察、勒戒處分性質既非屬懲戒行為人，
    當無因行為人之個人、家庭因素或工作權受侵害而免予執行
    之理。再按檢察官適用刑事訴訟法第253條之1第1項及第253
    條之2對被告為緩起訴處分時，應「參酌刑法第57條所列事
    項及公共利益之維護」，並「認以緩起訴為適當」者，始得
    為之，可認檢察官應以向法院聲請觀察、勒戒為原則，於例
    外符合上揭緩起訴處分之要件時，始得另為附條件之緩起訴
    處分。檢察官是否適用前開規定對被告為緩起訴處分，自得
    本於前開規定之立法目的，妥為斟酌、裁量，始予決定。而
    其裁量之結果，如認適於對被告為緩起訴處分者，固須於緩
    起訴處分中說明其判斷之依據，惟其如認應向法院聲請觀察
    、勒戒者，此時因係適用原則而非例外，自無需贅予交代不
    適於為緩起訴處分之理由。又檢察官對於初犯及3年後再犯
    施用毒品案件，本得按照個案情形，依法裁量決定採行緩起
    訴之戒癮治療或觀察、勒戒，是否給予施用毒品者為附命完
    成戒癮之緩起訴處分，係屬檢察官之職權，並非法院所得介
    入審酌，法院原則上應尊重檢察官職權之行使，僅就檢察官
    之判斷有違背法令、事實認定有誤或其他裁量重大明顯瑕疵
    等事項，予以有限之低密度審查。末按被告有下列情事之一
    時，不適合為附命完成戒癮治療之緩起訴處分。但無礙其完
    成戒癮治療之期程者，不在此限：緩起訴處分前，因故意
    犯他罪，經檢察官提起公訴或判決有罪確定。緩起訴處分
    前，另案撤銷假釋，等待入監服刑。緩起訴處分前，另案
    羈押或執行有期徒刑，毒品戒癮治療實施辦法及完成治療認
    定標準第2條第2項規定甚明。是倘於緩起訴處分前因故意另
    犯他罪，經提起公訴、判決有罪確定而執行有期徒刑中，因
    有礙於完成戒癮治療之期程，原則上應認不適合為附命完成
    戒癮治療之緩起訴處分。
四、經查：
　㈠被告於上開時、地施用甲基安非他命之事實，業據被告於警
    詢及偵訊中坦承不諱，且被告為警查獲後採尿送驗，經台灣
    檢驗科技股份有限公司以EIA酵素免疫分析法為初步檢驗，
    再以GC/MS氣相層析質譜儀法為確認檢驗結果，安非他命及
    甲基安非他命均呈陽性反應，有勘察採證同意書、桃園市政
    府警察局桃園分局真實姓名與尿液、毒品編號對照表（尿液
    編號：D0000000）、台灣檢驗科技股份有限公司濫用藥物實
    驗室-台北109年11月9日報告編號UL/2020/A0000000濫用藥
    物檢驗報告各1紙附卷可稽，足徵被告之自白與事實相符，
    堪予採信，是被告確有於前揭時、地，施用甲基安非他命1
    次之行為。而被告前於89年間，因施用毒品案件，經原審法
    院以89年度毒聲字第6569號裁定令入勒戒處所執行觀察、勒
    戒後，因認有繼續施用毒品之傾向，再經原審法院以89年度
    毒聲字第7983號裁定令入戒治處所施以強制戒治，於90年6 
    月21日停止戒治釋放出所，保護管束期滿未經撤銷，並經臺
    灣桃園地方檢察署檢察官以91年度戒偵字第56號為不起訴處
    分確定，其後即未再受任何觀察、勒戒或強制戒治之執行等
    情，有本院被告前案紀錄表在卷可按。是被告本案施用甲基
    安非他命之行為，顯係於觀察、勒戒及強制戒治執行完畢釋
    放後3年後再犯，據此，檢察官向原審法院聲請裁定將被告
    送勒戒處所觀察、勒戒，及原審法院裁准將被告送勒戒處所
    施以觀察、勒戒，其期間不得逾2月，核其認事、用法於法
    並無不合。
　㈡抗告意旨稱原裁定有上揭違背法令情事云云，惟查：　
　⒈如前所述，檢察官對於施用毒品之人，本於毒品危害防制條
    例第24條之規定及立法目的，如認為應向法院聲請觀察、勒
    戒者，係適用原則而非例外，法院原則上應予尊重，僅就其
    認定事實有誤、違背法令，或其裁量有重大明顯瑕疵等為審
    查。且毒品危害防制條例觀察、勒戒之規定，係對施用毒品
    成癮者所為之積極矯治措施之保安處分，目的在斷絕施用毒
    品者對毒品之依賴，性質上為一療程，而非懲罰，屬強制規
    定，與緩起訴之戒癮治療相較並無有利不利之情形，除經檢
    察官審酌個案情形，依毒品危害防制條例第24條第1項為附
    命完成戒癮治療之緩起訴處分外，即應向法院聲請裁定將被
    告送勒戒處所觀察、勒戒，並無應先予附命完成戒癮治療之
    緩起訴處分情事，或由法院審酌以其他方式替代之餘地。被
    告主張本件應依修正後之毒品危害防制條例規定，先予附命
    完成戒癮治療之緩起訴處分云云，顯屬無據。
　⒉況被告前因家暴妨害性自主、竊盜暨違反毒品危害防制條例
    等案件，分別經法院判處罪刑確定，於109年10月19日入法
    務部○○○○○○○接續執行迄今，有本院被告前案紀錄表可查。
    被告現既因案在監執行，而戒癮治療並無法在監所內為之，
    故被告有前開毒品戒癮治療實施辦法及完成治療認定標準第
    2條第2項第3款之不適合為附命完成戒癮治療之緩起訴處分
    情事，此亦據檢察官於聲請書說明綦詳，被告主張聲請人未
    審酌其有無接受附命完成戒癮治療緩起訴可能，並非事實。
    再者，「觀察、勒戒」與「附命完成戒癮治療之緩起訴處分
    」，目的雖均在幫助施用毒品者戒除毒癮，惟執行方式確有
    明確區分，觀察勒戒為機構內執行，戒癮治療則以社區處遇
    方式為之，由檢察官依按照個案情形，依法裁量決定採行何
    者為宜，況再依毒品戒癮治療實施辦法及完成治療認定標準
    第6條規定，戒癮治療應以門診或其他非拘束人身自由之方
    式為之，足認在監執行之毒品施用人，確有無法進行需在監
    外醫療院所內施予之戒癮治療程序，是以本件聲請人依其適
    法裁量，聲請將被告送勒戒處所觀察、勒戒，及原審法院裁
    准將被告送勒戒處所施以觀察、勒戒，其期間不得逾2月，
    核屬有據，被告仍執前詞提起抗告，甚而曲解法令，主張法
    院或相關醫療單位應得以固定時間、方式進入監所，為受刑
    人進行戒癮治療云云，均非可採。
五、綜上，原審依卷證資料，認被告施用第二級毒品犯行明確，
    故依檢察官聲請，裁定被告應送勒戒處所執行觀察、勒戒，
    期間不得逾2月，核屬有據，被告執前詞提起抗告，請求撤
    銷原裁定，為無理由，應予駁回。
六、據上論斷，依刑事訴訟法第412條，裁定如主文。　
中　　華　　民　　國　　110 　年　　6 　　月　　16　　日
                  刑事第十六庭  審判長法　官  葉騰瑞
                                      法　官  陳芃宇
                                      法　官  古瑞君
以上正本證明與原本無異。
不得再抗告。
                                      書記官  林君縈
中　　華　　民　　國　　110 　年　　6 　　月　　16　　日